臺灣宜蘭地方法院民事判決
                                      108年度訴字第540號
原      告  范劉清月

訴訟代理人  簡坤山律師
            林玉卿律師
被      告  張欽龍  

            張憲德  
            張喬凰  
            宜蘭縣員山鄉公所

上  一  人
法定代理人  張宜樺  
訴訟代理人  官毅明  
            陳  昕  
被      告  張銀春  
            洪俊義  
            洪圳福  

上列當事人間確認袋地通行權存在等事件，本院於民國110年8月
2日言詞辯論終結，判決如下：
    主  文
一、確認原告就所有坐落宜蘭縣○○鄉○○段000地號土地，對
    於被告張欽龍、張憲德、張喬凰所有坐落宜蘭縣○○鄉○○
    段00000地號土地如附圖一所示A部分土地，及被告宜蘭縣員
    山鄉公所管理之宜蘭縣○○鄉○○○段000地號土地如附圖
    一所示編號B部分土地，有通行權存在。
二、被告張欽龍、張憲德、張喬凰及宜蘭縣員山鄉公所應容忍原
    告於前項所示通行權範圍內土地上，以預拌混凝土或柏油鋪
    設道路以供通行，並不得設置地上物或為任何妨害原告通行
    之行為。
三、原告其餘之訴駁回。
四、訴訟費用新臺幣（下同）30,714元，由被告張欽龍、張憲德
    、張喬凰負擔1/3即10,238元，被告宜蘭縣員山鄉公所負擔
    1/3即10,238元，餘由原告負擔。
    事實及理由
壹、程序方面：
一、原告原起訴請求如起訴狀所載（見本院卷第5頁），嗣追加
    對被告宜蘭縣員山鄉公所（下稱員山鄉公所）管理之宜蘭縣
    員山鄉阿蘭城段223土地、及被告張銀春、洪俊義、洪圳福
    所有同鄉慶安段440-1地號土地（以下均省略鄉名及地段記
    載）為本件請求確認及行使通行權之標的（分見本院卷第17
    1、277頁）。核其追加部分與最初起訴所為請求，均係基於
    其所有440地號之袋地通行權之行使而為，基礎事實係屬同
    一，核屬合法。
二、除員山鄉公所外，其餘被告均經合法通知未於最後言詞辯論
    期日到場，依原告聲請為一造辯論判決。
貳、實體方面：
一、原告起訴意旨：坐落宜蘭縣○○鄉○○段000地號土地（下稱系
    爭土地）為原告所有，相鄰之同段440-2土地為被告張欽龍
    、張憲德、張喬凰所有，另筆相鄰之阿蘭城段223地號則為
    員山鄉公所管理之宜蘭縣政府所有土地。系爭土地原利用北
    側界址線外留設之道路通往同鄉蘭城路；詎宜蘭縣政府於10
    7年12月14日公告土地重劃，將原告原先通行之既有道路均
    納入「員山鄉阿蘭城農村社區土地重劃範圍」，並於297、1
    94、195、292地號土地上施作滯洪池，該滯洪池池壁緊鄰系
    爭土地北側界址線，且距離系爭土地東側界址線約僅有50公
    分寬，導致原告所有系爭土地與公路無適宜之聯絡而形成袋
    地，而有請求通行鄰地以達公路之必要。原告主張之通行方
    法，一是經由如附圖一所示編號A部分之440-2地號土地之西
    北側，再經223地號土地如附圖一所示B部分土地，通往位於
    北側（按應為東北側）之新闢重劃道路即蘭城路（甲案），
    顯然為對周圍地損害最少之方式；另一方案（乙案）係以如
    附圖二所示，經由張銀春、洪俊義、洪圳福所有之440-1地
    號土地通行，再經由現為道路之442-2地號土地通行至蘭城
    路。為此依民法第787條之規定，訴請由甲乙兩方案擇一確
    認袋地通行權關係存在，並請求被告容忍原告在通行權範圍
    以預拌混凝土或柏油舖設道路供通行，且不得在通行權範圍
    為任何妨害原告通行之行為等語。
二、被告方面：
㈠、員山鄉公所聲明原告之訴駁回，答辯以：原告因向其陳情希
    望通行223地號土地未受准許，即追加其為本件被告，然其
    僅係「阿蘭城農村社區重劃」後公共設施用地維護管理單位
    ，並無行使土地所有權人使用、收益、處分之權利，原告之
    追加，應予駁回。阿蘭城農村社區重劃係由宜蘭縣政府規劃
    、開發許可、設計發包施工，並於重劃後土地分配後將公共
    設施（含滯洪池）移撥員山鄉公所管理，是否因宜蘭縣政府
    辦理「阿蘭城農村社區重劃」因素導致原告所有系爭土地與
    公與公路無適宜之聯絡，不能為通常之使用，亦應由宜蘭縣
    政府查明，如果需要使用國有土地，須向宜蘭縣政府申請，
    被告無法知悉。原告於109年9月24日向其陳情希同意袋地通
    行至223地號土地，其於109年10月22日已以員鄉工字第1090
    013705號函復，說明二載明：「223地號土地其使用地類別
    為水利用地，且現況並無道路，無法提供做為道路通行使用
    。」，其情係基於現況已為「阿蘭城農村社區」滯洪池及管
    理者義務所作事實回復，並非拒絕原告通行等語。
㈡、張喬凰到庭表示對原告請求無意見（見本院卷第45頁）。
㈢、洪俊義、洪圳福以：系爭土地並無直接經過伊共有440-1地號
    土地通行的道路，目前設柏油路面的道路是很早以前就存在
    ，但是道路曲折，且需經過多筆他人之土地才能到達蘭城路
    ，伊認為不是對周圍土地損害最小的方式，故主張不能採原
    告往系爭土地南側的方案。
㈣、其餘被告均未於言詞辯論期日到場，亦未提出準備書狀作何
    聲明或陳述。
三、本院之判斷：
㈠、按土地因與公路無適宜之聯絡，致不能為通常使用時，除因
    土地所有人之任意行為所生者外，土地所有人得通行周圍地
    以至公路，民法第787條第1項定有明文。所謂「無適宜之聯
    絡」，係指土地與公路間無適宜之通路可資聯絡而言；所謂
    「通常使用」，應係指一般人車得以進出而聯絡通路至公路
    之情形；再所謂「公路」，係指公眾通行之道路。查，據本
    院至現場履勘所見：系爭土地坐落於員山鄉近蘭城路處，與
    最近的公路蘭城路間隔有223地號，目前223地號是滯洪池，
    東南方為張欽龍、張憲德、張喬凰共有440-2地號。原告主
    張之甲案，是由系爭土地劃出長、寬各6米寬範圍，通行440
    -2地號土地北方，但現場勘驗結果發現，尚未能到達蘭城路
    ，尚須通行223地號土地方能到達，系爭土地周圍確實無其
    他道路可通行至公路，西北處長條狀土地為水溝（國有地）
    （見本院卷第117至125頁），亦非可供通行。乙案則係位於
    系爭土地南側，經由440-1地號土地東側，同樣主張以6米寬
    道路測繪其範圍，經由440-1地號土地劃設至該土地東側鋪
    設柏油之現有道路以通行至蘭城路，依現場所見，雖無建物
    存在，但堆置有雜物，且其道路曲折，須另通過442、442-1
    地號等多筆不明訴外人所有土地（見本院卷第323至333頁）
    。以上各情，均有卷附勘驗筆錄及現場照片可按，足認440
    地號土地確有與周圍公路無適宜之聯絡，以致不能為通常使
    用之情形，而屬袋地無疑。至於員山鄉公所辯以原告可經由
    442-2地號土地現有通行道路通行至公路云云，然經本院至
    現場履勘結果，雖如附圖二所示虛線現況道路，有到達440
    地號土地南方之440-1地號，然並未與440地號相連，且該現
    況道路並非公路，仍無解於440地號通行必要之需。是員山
    鄉公所此部分抗辯，並不足採至明。
㈡、原告之440地號土地應於何範圍及如何通行始為適當：
１、經查，原告主張之甲、乙二方案，甲案即以如附圖一所示編
    號A（面積32.91平方公尺）及B（面積39.98平方公尺）部分
    土地為通行範圍，即可至新闢重劃道路蘭城路，被通行土地
    面積合計為72.89平方公尺，長度合計僅12.46公尺，長度及
    範圍均可謂已採最節約方式為之，雖223地號土地經宜蘭縣
    政府規劃為滯洪池使用，然原告主張通行位置並未經由該設
    施，現場為平坦地面（見本院卷第124頁），應不影響該設
    施之功能。可認本方案之位置及範圍，當已在足以供系爭土
    地之適當利用，及對於440-2、223地號土地之最小損害間取
    得平衡，足認可採。至於乙案，則除經440-1地號土地如附
    圖二所示編號C土地（面積141.54平方公尺）外，尚須經由4
    40 -1地號土地上現有非屬公路之道路蜿蜒通過442-2地號及
    其他訴外人土地，方得通行至蘭城路，距離、範圍，所造成
    周圍土地的損害，均顯然大於甲案，並非可採。故本院認應
    採甲案為系爭土地之通行方案，原告此部分之主張，為有
    理由，應予准許；至於對被告張銀春、洪俊義、洪圳福所有
    440-1地號土地通行權之主張，則無理由，應予駁回。
２、原告另主張於通行權範圍內，有為鋪設道路以供通行之必要
    ，以其主張以預拌混凝土或柏油舖設，核與一般土地通行使
    用方法相當，應認有理由，應予准許。又原告主張於通行土
    地範圍內，請求各該土地所有權人或管理人張欽龍、張憲德
    、張喬凰、員山鄉公所不得有任何妨害原告通行權之行使，
    乃屬行使權利之必要，應同認有理，應予准許。
四、綜上所述，原告基於民法第787條第1項袋地通行權法律關係
    ，請求確認如主文第一、二項所示，為有理由，應予准許；
    至於對被告張銀春、洪俊義、洪圳福主張通行440-1地號土
    地之請求，則無理由，應予駁回。並由本院依職權酌定訴訟
    費用之負擔，裁判如主文所示。
五、本件事證已臻明確，兩造其餘攻擊防禦方法並所提證據，經
    審酌後認均不足影響判決結果，爰不遂一論列，併此敘明。
中    華    民    國   110    年    8     月    16    日
                  臺灣宜蘭地方法院民事庭
                      法  官  張軒豪
以上正本係照原本作成。
如不服本判決，應於送達後20日內，向本院提出上訴狀並表明上
訴理由，如於本判決宣示後送達前提起上訴者，應於判決送達後
20日內補提上訴理由書（須附繕本）。
如委任律師提起上訴者，應一併繳納上訴審裁判費。
中    華    民    國   110    年    8     月    16    日
                      書記官  林憶蓉
附訴訟費用計算式：
第一審裁判費17,335元+測量規費（原告預墊）6,050元+測量規
費（原告預墊）5,250元+郵資1,089元+影印費990元=30,714元